【裁判字號】    95,訴,6008
【裁判日期】    950822
【裁判案由】    塗銷抵押權登記等
【裁判全文】
臺灣臺北地方法院民事判決              95年度訴字第6008號
原      告  萬泰商業銀行股份有限公司
法定代理人  乙○○
訴訟代理人  丙○○
被      告  游博修即丁○○）.
            甲○○
上列當事人間請求塗銷抵押權登記等事件，本院於中華民國95年
8月8日言詞辯論終結，判決如下：
    主  文
確認被告甲○○就被告游博修所有坐落台北縣坪林鄉○○○段台
牛寮小段九地號及十地號土地，權利範圍均為一分之一，以臺北
縣新店地政事務所收件字號九四年簡易字第一二六三三○號，民
國九十四年十一月七日登記，所為擔保債權額新台幣壹佰伍拾萬
元之抵押權不存在。
被告甲○○應將上開抵押權設定登記予以塗銷。
訴訟費用由被告負擔。
    事實及理由
一、被告均未於言詞辯論期日到場，核無民事訴訟法第386條所
    列各款情形，爰依原告之聲請，由其一造辯論而為判決。
二、原告起訴主張：訴外人邦立消防企業有限公司（以下簡稱邦
    立公司）於民國93年6月9日及94年5月18日各邀同被告游博
    修擔任連帶保證人，向原告借款新臺幣（下同）2,000, 000
    元、1,500,000元。詎邦立公司於94年10月7日陸續發生退票
    ，並於94年11月11日經票據交換所公告為拒絕往來戶，依原
    告與邦立公司之約定，其借款即視為全部均已到期，應一次
    全部清償本息，而被告游博修為邦立公司之連帶保證人，自
    應負連帶給付責任。嗣邦立公司並未依約清償，其後經原告
    取得臺灣板橋地方法院94年度促字第74983號支付命令暨確
    定證明書，惟被告游博修為免其名下所有坐落於落台北縣坪
    林鄉○○○段台牛寮小段9、10地號、權利範圍均為1分之1
    之土地（以下簡稱系爭土地），為原告及其他債權人強制執
    行，明知其與被告甲○○為姻親關係，並無金錢收受之事實
    ，且系爭土地其公告現值合計僅有268,320元，竟於94年11
    月7日勾串被告甲○○就系爭土地，以台北縣新店地政事務
    所收件字號94年簡易字第126330號，94年11月7日登記，為
    被告甲○○擔保債權額1,500,000元之通謀虛偽之抵押權設
    定登記（以下簡稱系爭抵押權）在案。而被告間既因通謀而
    為虛偽登記系爭抵押權之意思表示，依民法第87條規定，其
    意思表示無效，且被告間之物權行為既自始當然無效，爰請
    求確認抵押權不存在。又被告間通謀虛偽設定抵押權，其意
    在使原告債權無法實現，故原告並依民法第242條之規定，
    代位訴請被告甲○○塗銷系爭抵押權之設定登記等語。並聲
    明：(一)確認被告甲○○就被告游博修所有系爭土地之抵押權
    1,500,000元不存在。(二)被告甲○○就將系爭抵押權設定登
    記應予塗銷。
三、被告未於言詞辯論期日到場，亦未提出準備書狀作何聲明或
    陳述。
四、原告就其主張為訴外人邦立公司及被告游博修等人之債權人
    ，惟前揭債務人等欠款到期未償，經其取得確定支付命令之
    執行名義，惟被告游博修並未清償欠款，反而將伊所有之系
    爭土地於邦立公司其支票帳戶遭拒絕往來之際，設定系爭抵
    押權用以主張作為伊向其姻親即被告甲○○所借1,500,000
    元之債權之擔保等事實，業已提出借據、授信往來約定書、
    第二類票據信用資料查覆單、系爭土地登記謄本、臺灣板橋
    地方法院94年度促字第74983號支付命令及確定證明書、被
    告2人之戶籍謄本、財政部台北市國稅局財產歸屬資料清單
    、本院民事執行處95年6月7日北院錦95執荒字第9049號函等
    在卷足佐，核與所述相符，且有台北縣新店地政事務所於95
    年6月14日以北縣店地登字第0950007883號函檢送土地登記
    申請書、土地抵押權設定登記申請書等附卷可按（本院卷第
    62頁至第68頁），併經本院依職權調閱前揭支付命令卷宗查
    證無訛，乃被告經合法通知均未到場抗辯，亦未提出任何書
    狀以供本院審酌，參酌民事訴訟法第280條第3項前段之規定
    ，堪信原告主張之上述各情應為真正。茲經本院依職權調取
    被告2人之稅務電子閘門財產所得調件明細表所示（本院卷
    第36頁至第41頁、第71頁至第75頁），被告甲○○其財產總
    額未逾1,500,000元，則依尋常事理，其當無可能在自己並
    無何足夠資力之情況下，猶會出借被告游博修超逾自己擁有
    財產數額之金錢之理，是原告主張被告二人間應無金錢借貸
    等往來事實乙節，當非虛妄；甚至考之證人張木根為原告配
    合被告邦立公司辦理放款事宜之人員，依其到場所述內容：
    「我在94年11月9日，向被告被告丁○○（即游博修）拿權
    狀要辦設定，在邦立公司見到被告甲○○與徐秀珠二人，他
    們二人當我的面前商議，怕外面的人向他們催討債權，所以
    他們要辦假債權‧‧‧」、及「‧‧‧大約是在94年11月‧
    ‧‧因為他們的案子是送中小企業信用保證基金，於是我告
    知他們，要把他們把不動產設定給我們，以取代保全程序，
    信保基金有這個規定，會發函給我們，故我商得保證人被告
    丁○○（即游博修）的同意，以系爭土地辦理設定抵押，於
    民國94年11月11日辦妥」、「94年11月13日（發現被設定為
    第二順位抵押）」、「（問：在此之前都沒有看過謄本？）
    被告游博修只交給我們權狀，我們為趕時效，所以就沒有申
    請謄本，就先辦設定」等情（本院卷第83頁反面至第84頁）
    ，尤證被告2人間於系爭土地申辦系爭抵押權之際所主張擔
    保之債權1,500,000元云云，不過掩人耳目而已，實際上並
    無其事，乃為被告2人杜撰而來，當可認定。
五、綜上所述，原告主張被告等均明知渠等並無設定系爭抵押權
    之真意，然仍通謀虛偽意思表示而為系爭抵押權之設定，自
    屬可信，按表意人與相對人通謀而為虛偽意思表示者，其意
    思表示無效，民法第87條前段定有明文。次按，債務人欲免
    其財產被強制執行，與第三人通謀而為虛偽意思表示，將其
    所有不動產為第三人設定抵押權，債權人可行使代位權，請
    求塗銷登記（最高法院67年度第5次民事庭庭長推總會議決
    議參照），本件被告間系爭抵押權之設定既為通謀虛偽意思
    表示，是則原告訴請確認系爭抵押權不存在，並請求被告甲
    ○○將系爭抵押權設定予以塗銷，為有理由。
六、因本案事證已臻明確，兩造其餘主張陳述及所提之證據，均
    毋庸再予審酌，附此敘明。
七、據上論結，本件原告之訴為有理由，應依民事訴訟法第385
    條第1項前段、第78條、第85條第1項前段，判決如主文。
中    華    民    國    95    年    8    月    22    日
                       民事第二庭    法  官  蕭胤瑮
以上正本係照原本作成
如對本判決上訴，須於判決送達後20日內向本院提出上訴狀
中    華    民    國    95    年    8    月    22    日
                                     書記官  黃慧怡


司法院資訊處製作；財團法人民間司法改革基金會備份。
